臺灣高等法院民事判決 
111年度勞上字第34號
上  訴  人  黃德基    
訴訟代理人  陳建瑜律師
複  代理人  涂登舜律師
訴訟代理人  李劭瑩律師
被  上訴人  亞東證券股份有限公司

法定代理人  杜金森  
被  上訴人  王珮恩  
            林麗苓  
            范玉珍  
共      同
訴訟代理人  姚清欣律師
上列當事人間請求損害賠償等事件，上訴人對於中華民國111年1
月14日臺灣新竹地方法院110年度勞訴字第52號第一審判決提起
上訴，上訴人並為訴之追加，本院於111年11月15日言詞辯論終
結，判決如下：
    主      文
上訴、追加之訴均駁回。
第二審訴訟費用（含追加之訴）由上訴人負擔。
    事實及理由
一、程序方面：
  ㈠按「訴狀送達後，原告不得將原訴變更或追加他訴。但有下
    列各款情形之一者，不在此限：…二、請求之基礎事實同一
    者」、「當事人就其主張之爭點，經依第1項第3款或前項為
    協議者，應受其拘束。但經兩造同意變更，或因不可歸責於
    當事人之事由或依其他情形協議顯失公平者，不在此限」，
    民事訴訟法第255條第1項第2款、第270條之1第3項定有明文
　　，並依同法第446條第1項、第463條適用於第二審程序。經
    查：
　　⑴上訴人於原審以被上訴人亞東證券股份有限公司（下稱亞
      東證券）、王珮恩、林麗苓、范玉珍為被告，訴請：「㈠
　　　…。㈡亞東證券應撤銷民國108年10月9日對上訴人之記過處
      分（指108年10月9日亞證（人）字第000000000號懲處通
      知核定上訴人小過乙次與申誡2次之懲戒處分，下稱系爭
      懲處）…」（見原審卷第9頁），原判決就此判命亞東證券
      應撤銷系爭懲處公告對上訴人所為記小過乙次之意思表示
      ，駁回上訴人該項聲明其餘請求。上訴人上訴並就前開敗
      訴部分聲明：「亞東證券應撤銷系爭懲處公告對上訴人所
      為申誡2次之意思表示」（見本院卷第24頁）。兩造就此
      充分攻防後，本院遂於111年9月19日終結準備程序（
　　　見同卷第341-347頁筆錄）。
　　⑵於111年11月8日辯論意旨狀與同年月15日言詞辯論期日，
      上訴人追加備位聲明：「確認系爭懲處公告對上訴人所為
      申誡2次之意思表示無效」（見本院卷第382、420頁）。
      被上訴人則反對前開追加（見同卷第420頁）。茲因上訴
      人追加備位聲明，係本其主張系爭懲處公告對其所為申誡
      2次均屬無效之同一基礎事實，合於民事訴訟法第255條第
      1項第2款之規定；如不許其修正111年4月18日與9月19日
      準備程序所為爭點整理協議，亦有顯失公平之情，應准許
      追加。
　　⑶再按「…就限制手段而言，民法第195條第1項前段規定就被
      害人所受非財產上損害，係以金錢賠償為填補其損害之主
      要方法。縱認系爭規定所稱「回復名譽之適當處分」亦屬
      不可或缺之救濟方式，其目的仍係在填補損害，而非進一
      步懲罰加害人。又上開適當處分之範圍，除不得涉及加害
      人自我羞辱等損及人性尊嚴之情事（…）外，亦應依憲法
      保障人民言論自由之意旨，予以適度限縮。是法院本應採
      行足以回復名譽，且侵害較小之適當處分方式，例如在合
      理範圍內由加害人負擔費用，刊載被害人判決勝訴之啟事
      或將判決書全部或一部刊載於大眾媒體等替代手段，而不
      得逕自採行侵害程度明顯更大之強制道歉手段…」（憲法
      法庭111年憲判字第2號判決意旨參照）。又按「不變更訴
      訟標的，而補充或更正事實上或法律上之陳述者，非為訴
      之變更或追加」，民事訴訟法第256條亦定有明文。上訴
      人於原審另聲明「亞東證券應公告如附表所示之道歉啟事
      」（見原審卷第9頁）；嗣原判決駁回此一請求，上訴人
      就此亦提起上訴，並於111年11月8日辯論意旨狀變更為
　　　：「亞東證券應將本件上訴人勝訴判決書全文刊載於亞東
      證券官方網站首頁3日」（見本院卷第382頁），核屬不變
      更訴訟標的而更正法律上陳述，合於民事訴訟法第256條
      規定，亦應准許前述更正。
　  ⑷再其次，上訴人於本院追加民法第18條、勞動契約為請求
      權（見本院卷第422頁筆錄），係本其主張系爭懲處侵害
      其名譽權等同一基礎事實，合於民事訴訟法第255條第1項
      第2款規定，亦應准許此部分追加。至於上訴人陳稱前開
      請求權純係補充法律上陳述或提出新攻擊方法云云（見同
      卷第421-422、427-428頁），洵無可採，併此說明。
　㈡又按「當事人不得提出新攻擊或防禦方法。但有下列情形之
    一者，不在此限：三、對於在第一審已提出之攻擊或防禦方
    法為補充者」，民事訴訟法第447條第1項第3款定有明文。
    上訴人於本院主張系爭懲處違反「亞東證券股份有限公司職
    員獎懲辦法（下稱獎懲辦法）」與正當法律程序等原則等情
    （見本院卷第66-68、134-135頁）；被上訴人則反對其提出
    新攻擊方法（見同卷第117頁）。由於上訴人已釋明係補充
    原審攻擊方法；依前開規定，亦應准許，附予敘明。
二、上訴人起訴主張：伊自96年1月任職於亞東證券，99年7月15
    日起擔任亞東證券新竹分公司（下稱新竹分公司）○○，業績
    優異，但伊長期遭受不公平對待。新竹分公司用以辦理集保
    、稅務報表及開戶契約與執行之「新竹分公司業務專用章
　　」（下稱系爭印章），原由訴外人即新竹分公司員工古惠平
    保管，古惠平於108年8月16日（週五）受訓，將印章交由訴
    外人即新竹分公司員工張慧麗保管，嗣張慧麗於同日下午發
    現系爭印章遺失，與古惠平共同搜尋數日仍未尋獲，即在同
    年月20日（週二）通報人力資源部。古、張2人於21日（週
    三）始向伊報告，伊當即要求古、張2人檢討、送交懲處、
    向經紀業務處申報遺失；古、張2人遂以電話通報經紀業務
    處，伊並以電話通知總稽核吳利君，前述處置並無遲誤。嗣
    亞東證券於108年10月9日為系爭懲處，對伊處罰小過乙次與
    申誡2次（小過乙次業經原判決撤銷確定），並向同仁公告
　　。但是，亞東證券未依工作規則與獎懲辦法第15至18條進行
    調查、簽核等程序，顯違正當法律程序等原則，亞東證券對
    伊申訴亦置之不理，系爭懲處公告顯有重大瑕疵，得撤銷且
    屬無效，系爭懲處與公告均造成伊名譽受損，亞東證券自應
    回復伊名譽。再者，伊因前開申誡2次以致未能如數領得當
    年度年終獎金，差額為新臺幣（下同）1萬2446元，亦得請
    求亞東證券給付。伊因名譽受損，精神受有莫大痛苦，王珮
    恩、林麗苓與范玉珍分別擔任亞東證券○○○，經紀部○○
　　、人力資源部○○，竟共同實施前開侵權行為，應與亞東證券
    連帶賠償慰撫金150萬元。爰依民法第18條、第184條第1項
    前段、第195條第1項後段、勞動契約、民法第185條第1項、
    第188條第2項之規定；訴請：㈠亞東證券應撤銷系爭懲處公
    告對上訴人所為申誡2次之意思表示。㈡回復名譽（業已更正
    如前述）。㈢亞東證券應給付上訴人1萬2446元。㈣被上訴人
    應連帶給付上訴人150萬元及自起訴狀繕本送達翌日起至清
    償日止，按年息5%計算之利息等語。㈤願供擔保請准宣告假
    執行等語（上訴人勝訴部分，未繫屬本院，不予贅述）。
三、被上訴人則以：系爭懲處並無不當，伊並無侵權行為責任。
    系爭印章於108年8月16日遺失，但是古、張2人於21日才向
    上訴人報告，另以電話通知亞東證券總公司，足見上訴人未
    能善盡監督管理之責。其次，古惠平於108年8月22日填寫簽
    呈向總公司申報，上訴人竟無任何指示，實屬未盡調查與檢
    討責任。嗣林麗苓與王珮恩分別加註意見，古惠平遂於108
    年8月27日重行填寫簽呈，上訴人則在28日加註意見，並自
    請處分小過1個與申誡2次；可見上訴人「身為分公司○○○
　　，於事件發生後，未立即清查事實並進行檢討，也未要求同
    仁審慎處理後續遺失申報及重新刻製印章之程序」，系爭懲
    處（現為申誡2次）自無不當等語，資為抗辯。
四、原審就上訴人前開請求為其敗訴之判決。上訴人提起上訴並
    為訴之追加，聲明： ㈠原判決駁回上訴人後開第㈡項第⑴小段
    、第㈢至㈤項之訴部分廢棄；㈡⑴先位聲明：亞東證券應撤銷系
    爭懲處公告對上訴人所為申誡2次之意思表示，⑵追加備位聲
    明：確認系爭懲處公告無效；㈢亞東證券應將本件上訴人勝
    訴判決書全文刊載於亞東證券官方網站首頁3日；㈣亞東證券
    應再給付上訴人1萬2446元；㈤被上訴人應連帶給付上訴人15
    0萬元及自起訴狀繕本送達翌日起至清償日止，按年息5%計
    算之利息；㈥第㈣、㈤項部分，願供擔保請准宣告假執行。被
    上訴人答辯聲明：㈠上訴、追加之訴均駁回；㈡如受不利判決
    ，願供擔保請准宣告免為假執行。
五、兩造不爭執事項：（見本院卷第117-118、135、224、343、
    428頁）
  ㈠上訴人自96年1月任職於亞東證券，99年7月15日起擔任新竹
    分公司○○。108年8月間，王珮恩、林麗苓、范玉珍分別擔任
    亞東證券○○○，經紀部○○、人力資源部○○。
  ㈡古惠平原負責保管新竹分公司辦理集保、稅務報表及開戶契
    約與執行之系爭印章。古惠平於108年8月16日（週五）因公
    外出受訓，將該顆印章交付張慧麗保管，嗣張慧麗於同日下
    午3時許發現系爭印章不慎遺失，之後亦未尋得。
  ㈢系爭印章遺失後，相關人員公文往返如下：
　　⑴古惠平於108年8月22日填寫簽呈，申請重新刻製部門業務
      專用章，並將系爭印章註銷，於簽呈重點說明欄中，提及
      系爭印章不慎遺失之概略情形及將來會妥善保管、加強保
      管流程細節（見原審卷第103、107頁）。
　　⑵上訴人收到該簽呈後，同日批示：加會經紀業務處。並未
      加註任何意見即向上級呈送。（見原審卷第104頁）
　　⑶經紀部協理林麗苓於同月23日收到簽呈後，加註意見：「
　　　1.分公司業務專用章遺失茲事體大，簽呈不得含糊帶過，
      請○○○、後臺主管及職務代理保管人於108/08/28之前
　　　，另提檢討報告，詳細敘明發生時間事由、遺失圖章之用
      途影響、缺失權責、處理流程及具體改善措施。2.爾後遇
      類似情事，分公司應立即採取適當措施及通報主管及相關
      單位，不得延宕，更不得無所作為致公司暴露風險。3.為
      爭取時效，降低風險，擬同意先行註銷新竹分公司舊有部
      門業務專用章後，重新刻製部門專用章，並立即辦理應申
      報相關事項」（見原審卷第104頁）。
　　⑷○○○王珮恩於同年月26日收到簽呈後，批示：「1.先行同意
      依規定辦理印鑑遺失註銷及重新製發事宜。2.請新竹分公
      司針對印鑑遺失原因、處理程序及檢討報告呈案說明
　　　。3.經紀部林協理及人資部需對失職人員提懲處討論案」
      （見原審卷第106頁）。
　  ⑸古惠平於108年8月27日另行提出「新竹公司遺失部門業務
      用章」之簽呈（包含張慧麗與古惠平所製作「事由說明」
　　　，見原審卷第29-34頁），上訴人於同月28日加註意見：
      「1.張慧麗未確實保管好印章，過度疏忽以致遺失公司重
      要印章，建議給予申誡兩次。2.後台主管未確實交接清楚
      印章予代理人，致衍伸重大疏失，且身為主管更應以身作
      則與督導管理之責。今發生如此缺失，難辭其咎，建議給
      予小過一支。3.新竹分公司○○○，負責新竹分公司所有事
      務，今發生如此重大缺失，顯見其管理失責，才會發生如
      此缺失，也是難辭其咎，責無旁貸，建議責以一小過加兩
      申誡，以敬效尤」（見同卷第35頁）。
  ㈣亞東證券針對系爭印章遺失事件，於108年10月9日為系爭懲
    處，以上訴人「身為分公司○○○，事件發生後未立即查清事
    實並進行檢討，也未要求同仁審慎處理後續遺失申報及重新
    刻製印章之程序」為由，對上訴人處以小過乙次、申誡2次
    之懲戒處分（小過乙次經原判決確定），另對古惠平、張慧
    麗各為小過1次之處分；並向同仁公告前開懲處。於同一懲
    處公告內，亞東證券期貨部門林麗苓等人，另因作業疏失遭
    主管機關罰款12萬元事件，分別受申誡1次至2次之懲戒處分
    （見原審卷第23-27、235頁）。
  ㈤上訴人就系爭懲處於108年間向王珮恩表示不服，同年11月間
    並向董事長、王珮恩、范玉珍及亞東證券總稽核等人提出申
    訴書，要求亞東證券撤銷懲處（見原審卷第49-55頁申訴書
    、第191、193頁Line截圖）。
  ㈥上訴人於110年3月31日離職（見原審卷第101頁辭呈）。　
六、原審判命亞東證券應撤銷系爭懲處公告對上訴人所為小過乙
    次之意思表示，並應給付年終獎金差額2萬0745元；未據亞
    東證券上訴，已屬確定。本件爭點為：㈠上訴人得否訴請撤
    銷系爭懲處（申誡2次部分）？㈡上訴人追加就系爭懲處（
　　申誡2次部分）確認無效，有無確認利益？㈢系爭懲處是否不
    法侵害上訴人權利方面？㈣上訴人得否請求損害賠償等項？
    茲就兩造論點分述如下。
七、關於上訴人得否訴請撤銷系爭懲處（申誡2次部分）方面：
    按形成之訴，乃基於法律政策之原因，由在法律上具有形成
    權之人，利用法院之判決，使生法律關係發生變動效果之訴
    。形成之訴之制度旨在使法律狀態變動之效果，原則上得以
    在當事人間及對社會一般人產生明確劃一之標準（對世效）
    ，以維持社會生活之安定性，故必須原告有法律（實體法或
    程序法）上所明定之審判上之形成權（如撤銷債務人之詐害
    行為、撤銷股東會決議、撤銷婚姻等）存在，始得據以提起
    形成之訴，否則即屬無權利保護之利益（最高法院103年度
    台上字第1725號判決意旨參照）。經核，上訴人依據民法第
    184條第1項前段，追加同法第18條之規定，訴請：「亞東證
    券應撤銷系爭懲處公告對上訴人所為申誡2次之意思表示」
    （見本院卷第420-421頁）。上開聲明為形成之訴，但是前
    揭法條均非當事人以意思表示為形成權或程序上得請求審判
    之形成權，依前開說明，上訴人此部分聲明顯係欠缺訴之利
    益，本院無從准許。
八、關於上訴人追加就系爭懲處（申誡2次部分）確認無效，有
    無確認利益方面：
　㈠按「確認法律關係之訴，非原告有即受確認判決之法律上利
    益者，不得提起之；確認證書真偽或為法律關係基礎事實存
    否之訴，亦同」、「前項確認法律關係基礎事實存否之訴，
    以原告不能提起他訴訟者為限」，民事訴訟法第247條第1、
    2項定有明文。次按法律行為是否無效，乃法律關係之基礎
    事實，並非法律關係（最高法院108年度台上字第2606號判
    決意旨參照）。又按民事訴訟法於89年2月9日修正時，為發
    揮確認之訴預防及解決紛爭之功能，雖在第247條第1項後段
    及第2項增訂法律關係基礎事實存否，亦得作為確認之訴之
    客體，但限制須以原告不能提起他訴訟者，始得提起，否則
    應認原告無即受確認判決之法律上利益，以避免導致濫訴，
    觀諸其立法修正理由自明（最高法院102年度台上字第590號
    判決意旨參照）。
　㈡經查，上訴人依據民法第184條第1項前段之規定，於本院追
　　加同法第18條，及追加備位聲明「確認系爭懲處公告對上訴
    人所為申誡2次無效」（見本院卷第420-421頁）。上訴人係
    訴請確認法律關係之基礎事實（系爭懲處公告）為無效；然
    而，上訴人業已訴請「亞東證券應將本件上訴人勝訴判決書
    全文刊載於亞東證券官方網站首頁3日」、「亞東證券應再
    給付上訴人1萬2446元」等（見本院卷第420頁），堪認上訴
    人業就前開基礎事實所生法律關係提起給付之訴，並無不能
     提起他訴訟之情形，依前開說明，此一聲明並無即受確認
    判決之法律上利益，故本院無從准許此部分請求。
九、關於系爭懲處是否不法侵害上訴人權利方面：
　　上訴人主張其即時處理系爭印章遺失事件，並無監督不周或
    遲延處理情事。再者，亞東證券未依工作規則與獎懲辦法第
    15至18條進行調查、簽核等程序，顯違正當法律程序等原則
　　，對於申訴置之不理，實屬不法侵害其名譽權等權利云云（
　　見本院卷第383、398-402頁）。為被上訴人所否認。經查：
　㈠按「人格權受侵害時，得請求法院除去其侵害；有受侵害之
    虞時，得請求防止之」、「前項情形，以法律有特別規定者
    為限，得請求損害賠償或慰撫金」、「因故意或過失，不法
    侵害他人之權利者，負損害賠償責任」、「不法侵害他人之
    身體、健康、名譽、自由、信用、隱私、貞操，或不法侵害
    其他人格法益而情節重大者，被害人雖非財產上之損害，亦
    得請求賠償相當之金額。其名譽被侵害者，並得請求回復名
    譽之適當處分」，民法第18條第1、2項、第184條第1項前段
    、第195條第1項定有明文。
　㈡次按「雇主僱用勞工人數在三十人以上者，應依其事業性質
    ，就左列事項訂立工作規則，報請主管機關核備後並公開揭
    示之：六、考勤、請假、獎懲及升遷」，勞動基準法第70條
    第6款定有明文。又按勞動基準法第70條第6、7款允許雇主
    在工作規則中，訂定獎懲及解僱等事項，係基於雇主的領導
    權、組織權及企業經營必要性，得對於勞工之行為加以考核
    、懲處。其內容除受同法第71條不得違反法令之強制或禁止
    規定或其他有關該事業適用之團體協約規定者外，仍須考量
    相當性、合理性、誠信原則及雇主企業經營自由，其違反者
    ，應認係無效（最高法院103年度台上字第1158號判決意旨
    參照）。經查，亞東證券股份有限公司工作規則（下稱工作
    規則）業經新北市政府核備，獎懲辦法係工作規則第66條所
    授權制定，亦有新北市政府備查函、工作規則與獎懲辦法在
    卷（見原審卷第109-111、113-127、45-47頁）。
　㈢亞東證券針對系爭印章遺失事件，於108年10月9日以上訴人
    「身為分公司○○○，事件發生後未立即查清事實並進行檢討
    ，也未要求同仁審慎處理後續遺失申報及重新刻製印章之程
    序」為由，對上訴人系爭懲處，並向同仁公告（見不爭執事
    項㈣）。經查：
　　⑴上訴人為新竹分公司○○，新竹分公司系爭印章本係由古惠
      平保管，其於108年8月16日因公外出受訓，將該顆印章交
      由張慧麗保管，嗣張慧麗於同日下午3時許發現系爭印章
      不慎遺失，之後亦未尋得（見不爭執事項㈠㈡）。又古惠平
      於108年8月29日提出「變更註銷部門業務用章說明
　　　」，其上載明：「…新刻製分公司部門業務用章設置日期
      為108年8月16日，是考量108年8月16日下午有開戶契約等
      需用印…」（見原審卷第293頁），可知系爭印章為新竹分
      公司與客戶簽約所不可或缺，遺失印章對於新竹分公司業
      務造成重大不利影響。則上訴人於監督管理新竹分公司業
      務時，本應要求屬下即時通報重要事項（如系爭印章遺失
      ）、分析事發原因，並控管損害及避免日後發生類似情事
      。然而，上訴人自承古、張2人於同年月21日（週三）始
      向其報告此事（見本院卷第395頁）；顯見古、張2人於事
      發後5日始向新竹分公司主管即上訴人通報，已有遲誤
　　　，難認上訴人善盡監督部屬即時通報問題之職責。
　　⑵此前，古惠平於108年8月22日填寫簽呈，申請重新刻製部
      門業務專用章，並將系爭印章註銷，於簽呈重點說明欄中
　　　，提及系爭印章不慎遺失之概略情形及將來會妥善保管、
      加強保管流程細節。上訴人於同日收到簽呈，批示：加會
      經紀業務處。並未加註任何意見即向上級呈送（見不爭執
      事項㈢之⑴⑵）。再者，古惠平前述簽呈僅記載：「一、新
      竹分公司因舊有部門業務專用章遺失（附件），申請重新
      刻製部門業務專用章並將舊部門業務專用章註銷。二、原
      舊有部門業務專用章保管人古惠平因公出（證券在職訓練
      ）將部門業務專用章交由保管代理人張慧麗保管不慎遺失
      ，申請重新刻製部門業務專用章並設置。三、未來將妥善
      保管並加強保管流程細節」（見原審卷第103頁）；均未
      提及何時遺失系爭印章、何時向上訴人報告等情，也未說
      明檢討報告與相關人員責任等情。則上訴人審閱古惠平簽
      呈，當可發覺此等缺失，然其竟未要求補正此等事項即向
      上級呈送，自難認其已盡「立即清查事實並進行檢討」之
      責。是上訴人空言其得知系爭印章遺失後，已指示「1.古
      、張二人寫檢討報告。2.送交懲處。3.立即向直屬單位經
      紀部回報遺失」，並無遲誤云云（見本院卷第386頁）
　　　，顯與古惠平簽呈內容及上訴人並無加註意見之情節不符
　　　。又古、張2人於108年8月21日始通報上訴人，同日依上
      訴人指示以電話向經紀部通報（被上訴人當日已收到電話
      通報，見本院卷第374頁），然而，新竹分公司既於108年
      8月21日始通報總公司經紀部，自無解於上訴人遲誤通報
      之責。故本院無從採信上訴人前開說詞。
　　⑶嗣經紀部○○林麗苓於同月23日收到簽呈後，加註意見：「1
      .分公司業務專用章遺失茲事體大，簽呈不得含糊帶過，
      請○○○、後臺主管及職務代理保管人於108/08/28之前，另
      提檢討報告，詳細敘明發生時間事由、遺失圖章之用途影
      響、缺失權責、處理流程及具體改善措施。2.爾後遇類似
      情事，分公司應立即採取適當措施及通報主管及相關單位
      ，不得延宕，更不得無所作為致公司暴露風險。3.為爭取
      時效，降低風險，擬同意先行註銷新竹分公司舊有部門業
      務專用章後，重新刻製部門專用章，並立即辦理應申報相
      關事項」；○○○王珮恩於同年月26日收到簽呈後，批示：
      「1.先行同意依規定辦理印鑑遺失註銷及重新製發事宜。
      2.請新竹分公司針對印鑑遺失原因、處理程序及檢討報告
      呈案說明。3.經紀部林○○及人資部需對失職人員提懲處討
      論案」（見不爭執事項㈢之⑶⑷），可知林麗苓與王珮恩於
      審核前開古惠平簽呈後，均認為新竹分公司應說明系爭印
      章遺失經過，並應檢討相關人員責任及提出改善方案，爾
      後並應立即通報及採取適當措施；遂要求新竹分公司於10
      8年8月28日以前補正上述事項。
　　⑷古惠平於108年8月27日另行提出「新竹公司遺失部門業務
      用章」之簽呈（包含張慧麗與古惠平所製作「事由說明」
　　　）；上訴人於同月28日加註意見：「1.張慧麗未確實保管
      好印章，過度疏忽以致遺失公司重要印章，建議給予申誡
      兩次。2.後台主管未確實交接清楚印章予代理人，致衍伸
      重大疏失，且身為主管更應以身作則與督導管理之責。今
      發生如此缺失，難辭其咎，建議給予小過一支。3.新竹分
      公司○○○，負責新竹分公司所有事務，今發生如此重大缺
      失，顯見其管理失責，才會發生如此缺失，也是難辭其咎
      ，責無旁貸，建議責以一小過加兩申誡，以敬效尤」（
　　　見不爭執事項㈢之⑸）；可知古惠平與張慧麗於108年8月27
      日始說明系爭印章遺失經過，並提出檢討改善方案（見原
      審卷第31-34頁事由說明）；上訴人於同年月28日加註究
      責意見。此時距離系爭印章在108年8月16日遺失時點，已
      逾10日，益證上訴人於事件發生後，未立即清查事實並進
      行檢討等項；經上級主管林麗苓與王珮恩要求後，始在10
      8年8月27、28日補正上述資料。
　　⑸上訴人又然稱古惠平對於系爭印章遺失一事，早在108年8
      月20日（週二）已通報人力資源部，並舉古惠平通話錄音
      與譯文為證（見本院卷第395-397、331-333頁）。惟查，
      上訴人係古惠平直屬長官，且系爭印章早在108年8月16日
      （週五）遺失，致新竹分公司與客戶締約作業受到影響，
      則古惠平於108年8月21日（週三）始向上訴人通報，既如
      前述；足見上訴人對於部屬業務監督不周，未能即時查清
      印章遺失經過並據以向上級報告。至於古惠平於同年月20
      日是否向人力資源部通報，對於上訴人前述責任本無影響
　　　；何況，古惠平於週一（19日）上班後，並未即刻通報總
      公司，則上訴人認為通報並無遲誤云云，洵無可採。
　　⑹又按「職員有下列情形之一者，得核予申誡處分：三、怠
      忽對部屬之監督職責，情節輕微者」，獎懲辦法第14條第
      3款定有明文（見原審卷第47頁）。另按「職員之獎懲情
　　　事，應由其直接主管列舉事實及獎懲建議，會辦人力資源
      部查證，並依據本辦法有關條款簽請核定後，列入其個人
      考績」、「各單位主管建議該單位所屬職員之獎懲，經總
      經理及董事長核定後，由人力資源部發佈獎懲通知，但獎
      懲案件有爭議者，仍須提請人評會審議」、「人力資源部
      對於依本辦法第十六條需提審議之重大獎懲案件，應本超
      然立場會同稽核單位調查事實真象，以便向各單位主管申
      述調查意見」、「對於所受理之重大獎懲案件，為求審慎
      ，得由總經理指定委員三人調查之。負責調查之委員應於
      指定時間内提出調查報告，俾供議決之參考」，獎懲辦法
      第15至18條亦定有明文（見同卷第47頁）。經查：
　　　①依據古惠平於108年8月27日重行提出簽呈（包含張慧麗
        與古惠平所製作事由說明），以及上訴人於同月28日加
        註意見：「1.張慧麗未確實保管好印章，過度疏忽以致
        遺失公司重要印章，建議給予申誡兩次。2.後台主管未
        確實交接清楚印章予代理人，致衍伸重大疏失，且身為
        主管更應以身作則與督導管理之責。今發生如此缺失，
        難辭其咎，建議給予小過一支。3.新竹分公司○○○，負
        責新竹分公司所有事務，今發生如此重大缺失，顯見其
        管理失責，才會發生如此缺失，也是難辭其咎，責無旁
        貸，建議責以一小過加兩申誡，以敬效尤」（見不爭執
        事項㈢之⑸）。堪認系爭印章遺失經過，業經總公司要求
        新竹分公司重新說明，古惠平方詳為說明並載明於前述
        簽呈。其次，上訴人負責新竹分公司事務，古、張2人
        於108年8月16日遺失系爭印章情事，但上訴人未能立即
        知悉並清查事實、進行檢討，於得知上情後，仍未要求
        同仁審慎處理後續遺失申報及重新刻製印章之程序；直
        至108年8月27、28日始完成清查、檢討等工作，並向總
        公司呈報。是以本院綜合前述資料，系爭懲處（
　　　　現餘申誡2次）尚與相當性、合理性及誠信原則無違。
　　　②上訴人認為其無須為屬下遺失行為遭受懲處，且懲處過
        程不符獎懲辦法第15至18條所定程序云云（依序見本院
        卷第400-402、398頁）。惟查，亞東證券所為系爭懲處
　　　　，業經直接主管及人力資源部查證，並非以上訴人為屬
        下遺失行為受罰為據，已如前述，且系爭懲處既非具爭
        議之重大獎懲事件，自無提請人評會審議或會同稽核單
        位或由總經理指定三位委員調查之必要。上訴人另稱其
        長期遭受不平等對待，為避免古、張2人遭受過重懲處
        ，才自請1小過、2申誡之懲戒，但是本意並非請求亞東
        證券依此懲處云云（見本院卷第390頁）；然而，系爭
        懲處並非單以上訴人加註意見為據，已如前述，故此一
        主張殊無可採。至於上訴人認獎懲辦法並無公告處分之
        規定，亞東證券將系爭懲處公告，實屬對於勞工之重複
        懲處，更違反明確性原則、一事不二罰原則、比例原則
        云云（見本院卷第398-399頁）；惟查，系爭印章為新
        竹分公司重要營運工具，上訴人部屬古、張2人不慎遺
        失
　　　　，嗣亞東證券將關於上訴人之懲處，對同仁公告，以提
        醒員工注意此等事務，尚未逾越比例原則及明確性原則
　　　　。參諸林麗苓因另案受申誡處分亦於同一公告內對同仁
        公佈（不爭執事項㈣），益證亞東證券公告人事懲戒確
        有其必要性，且非重複懲處，更無違反一事不二罰原則
　　　　；是上訴人前開主張，尚非可採。至於亞東證券是否處
        理上訴人申訴（見不爭執事項㈤），對本院前開判斷並
        無影響。
　㈣綜上，亞東證券針對系爭印章遺失事件，於108年10月9日對
    上訴人為系爭懲處並向同仁公告，尚難認係侵害上訴人權利
    之不法行為。
十、關於上訴人得否請求損害賠償等項：
　㈠系爭懲處關於上訴人申誡2次之處置，並無不當，已如前述
　　；是以上訴人請求亞東證券給付年終獎金差額1萬2446元，
    即屬無據。
　㈡其次，上訴人未能督導新竹分公司部屬即時通報系爭印章遺
    失資訊，迨古、張2人在108年8月21日向其通報此事後，仍
    未即時調查事實、檢討相關人員責任、提出改善方案等情，
    均如前述。堪認上訴人就前述事件，確係未能「即時」完成
    調查報告及落實向上級業務單位之通報程序，而有疏忽
　　、未盡督導責任之疏失情形。是以系爭懲處認定「（上訴人
　　）身為分公司○○○，事件發生後未立即查清事實並進行檢討
    ，也未要求同仁審慎處理後續遺失申報及重新刻製印章之程
    序」，並經亞東證券公告（見原審卷第25頁），難謂與事實
    不符而有虛偽不實之處，且用語並無貶損上訴人名譽之情。
    再者，亞東證券公告系爭懲處，重點在於描述上訴人前開疏
    失與監督不週等情節；至於小過1支與申誡2次，核屬亞東證
    券對於上訴人疏失行為之評價，屬可受公評事項，是以本件
    懲處程度雖以申誡2次為適當，但是亞東證券公告系爭懲處
    尚難認係不法行為。此外，上訴人復未證明其名譽權等人格
    權受損，被上訴人共同不法侵害其權利等情。是以上訴人依
    民法第18條、第184條第1項前段、第195條第1項後段、第18
    5條第1項、第188條第2項之規定，請求亞東證券刊登判決書
    、被上訴人連帶賠償慰撫金150萬元，均屬無據。
十一、綜上所述，上訴人依據民法第184條第1項前段、第195條
　　第1項後段、第185條第1項、第188條第2項之規定，訴請：
    「㈠亞東證券應撤銷系爭懲處公告對上訴人所為申誡2次之意
    思表示。㈡亞東證券應給付上訴人1萬2446元。㈢被上訴人應
    連帶給付上訴人150萬元及自起訴狀繕本送達翌日起至清償
    日止，按年息5%計算之利息。㈣亞東證券應將本件上訴人勝
    訴判決書全文刊載於亞東證券官方網站首頁3日」為無理由
    ，應予駁回；其假執行聲請，失所附麗，應併予駁回。是則
    原審依此駁回其訴及假執行之聲請，經核並無違誤，上訴意
    旨指摘原判決此部分不當，求予廢棄改判，為無理由，應予
    駁回。再者，上訴人於本院追加民法第18條、勞動契約為請
    求權，追加備位聲明「確認系爭懲處公告對上訴人所為申誡
    2次之意思表示無效」，均屬無理由，應併予駁回。
十二、本件事證已臻明確，上訴人聲請訊問吳利君、古惠平、張
    慧麗（見本院卷第327-330頁），均無必要。兩造其餘攻擊
　　、防禦方法及證據，經斟酌後，認均不足以影響本判決結果
　　，自無逐一詳予論述之必要，併予敘明。
十三、據上論結，本件上訴、追加之訴均為無理由，依民事訴訟
    法第449條第1項、第78條，判決如主文。
中　　華　　民　　國　　111 　年　　11　　月　　29　　日
                    勞動法庭 
                        審判長法  官  李慈惠
                              法  官  謝永昌
                              法  官  吳燁山

附表：（見原審卷第17頁）
　　道歉啟事
本公司特此聲明撤銷對新竹分公司黃德基資深經理108年10月9日
所為之人事懲處，造成黃先生名譽受損，本公司深表歉意！

正本係照原本作成。
如不服本判決，應於收受送達後20日內向本院提出上訴書狀，其
未表明上訴理由者，應於提出上訴後20日內向本院補提理由書狀
（均須按他造當事人之人數附繕本）上訴時應提出委任律師或具
有律師資格之人之委任狀；委任有律師資格者，另應附具律師資
格證書及釋明委任人與受任人有民事訴訟法第466條之1第1項但
書或第2項所定關係之釋明文書影本。如委任律師提起上訴者，
應一併繳納上訴審裁判費。
中　　華　　民　　國　　111 　年　　11　　月　　30　　日
　　　　　　　　　　　　　    書記官  莊雅萍